臺灣高等法院民事判決
109年度上字第531號
上  訴  人  賴郭碧雲
訴訟代理人  龔君彥律師
            賴麗容律師
被上訴人    田張榮鳳
訴訟代理人  曾沛筑律師（法扶律師）
被上訴人    NGUYEN THI OANH（中文姓名：阮氏鶯）  


上列當事人間請求侵權行為損害賠償事件，上訴人對於中華民國
108年12月26日臺灣新北地方法院107年度訴字第2725號第一審判
決提起上訴，本院於111年5月24日言詞辯論終結，判決如下：
    主      文
一、原判決關於駁回上訴人後開第二項部分之訴及該部分假執行
    之聲請，暨訴訟費用之裁判均廢棄。
二、被上訴人田張榮鳳應給付上訴人新臺幣貳佰貳拾柒萬參仟陸
    佰肆拾柒元，及自民國一○七年八月三十日起至清償日止，
    按年息百分之五計算之利息。
三、其餘上訴駁回。
四、第一、二審訴訟費用，由被上訴人田張榮鳳負擔三分之二，
    餘由上訴人負擔。
五、本判決第二項，於上訴人以新臺幣柒拾伍萬捌仟元為被上訴
    人田張榮鳳供擔保後得假執行，但被上訴人田張榮鳳如以新
    臺幣貳佰貳拾柒萬參仟陸佰肆拾柒元為上訴人預供擔保，得
    免為假執行。
　　事實及理由
壹、程序方面
    被上訴人NGUYEN THI OANH（中文姓名：阮氏鶯，下稱阮氏
    鶯，與田張榮鳳合稱被上訴人，如單指其一則逕稱其名)經
    合法通知未於言詞辯論期日到場，核無民事訴訟法第386條
    所列各款情形，爰依上訴人之聲請，由其一造辯論而為判決
    。
貳、實體方面
一、上訴人主張：田張榮鳳為門牌號碼新北市○○區○○街00巷00○0
    號3樓及頂樓加蓋（下分別稱系爭3樓房屋、系爭4樓增建，
    合稱系爭15之2號房屋）之所有權人及事實上處分權人，田
    張榮鳳將系爭4樓增建擅自隔成3間房間分租予阮氏鶯、訴外
    人LE THI HOA（中文姓名：黎氏和，下稱黎氏和）及一名越
    南籍不詳姓名女子居住，嗣於民國107年4月16日凌晨0時7分
    許，因承租系爭4樓增建中間房間即起火處房間（下稱系爭
    房間）之阮氏鶯使用電器不慎而引發火災（下稱系爭火災）
    ，並延燒至伊所有門牌號碼即同巷17號3樓及頂樓加蓋（下
    稱系爭17號房屋），致牆面、天花板、鐵皮屋頂及水電設備
    嚴重受損變形，屋內裝潢、家具等物品亦燒燬殆盡或不能使
    用。阮氏鶯就系爭火災及前述損害之發生，顯有過失，自應
    負損害賠償責任。又田張榮鳳本應注意及維護系爭15之2號
    房屋內電器及電路使用之安全性，避免因電氣設備異常或故
    障而引燃火災，復未加裝灑水器與警報器等消防設備以防止
    火災之發生，以善盡防止火災發生之注意義務，卻疏未注意
    及此而肇生系爭火災，亦應連帶負損害賠償責任。為此，爰
    依民法第184條第1項、第2項、第185條第1項及第191條第1
    項規定，請求被上訴人連帶賠償伊系爭17號房屋修復費用新
    臺幣（下同）192萬7,175元、屋內財物損失145萬5,413元及
    精神慰撫金10萬元，共計348萬2,588元，並聲明：㈠被上訴
    人應連帶給付上訴人348萬2,588元，及自民事起訴暨聲請調
    查證據狀繕本送達翌日起至清償日止，按年息5%計算之利息
    。㈡願供擔保請准宣告假執行。
二、被上訴人抗辯略以：
　㈠田張榮鳳部分：系爭火災起火原因係熱水瓶起火所致，而經
    臺灣新北地方檢察署（下稱新北地檢署）偵查後，業已認定
    伊無過失而以107年度偵字第26699號為不起訴處分，上訴人
    雖聲請再議及交付審判，惟均遭駁回（下稱系爭偵查案件）
    ，而上訴人既未能舉證證明起火原因乃因建築物成分所致，
    亦未舉證證明伊就系爭火災之發生有何過失及相當因果關係
    ，自不得請求伊負損害賠償責任。再者，依電業法之規定，
    台灣電力股份有限公司（下稱台電公司）對於用戶屋內電器
    設備均有定期檢驗，倘有不合規定之情形，亦會通知限期改
    善，然台電公司至伊家中進行電器檢測，並無檢測不合格之
    狀況。此外，遍觀我國所有法規範，均無規定公寓所有人有
    裝設灑水器及警報器之義務，故上訴人主張並無理由。縱認
    伊應負損害賠償責任，然系爭17號房屋僅有鐵皮牆面及鐵皮
    屋頂受損，自僅得請求此部分之維修費用，且須扣除折舊。
    又上訴人既係財產權受損，不得請求精神慰撫金，另系爭17
    號房屋頂樓加蓋係違章建築，上訴人亦應就系爭火災所生之
    損害負與有過失責任等語，資為抗辯。
　㈡阮氏鶯未於本院言詞辯論期日到場，惟據其於原審到庭陳述
    略以：伊並未向田張榮鳳承租系爭房間，亦未曾居住於系爭
    房間內等語，資為抗辯。
三、原審為上訴人敗訴之判決，上訴人不服提起上訴，聲明：㈠
    原判決廢棄。㈡被上訴人應連帶給付上訴人348萬2,588元，
    及自民事起訴暨聲請調查證據狀繕本送達翌日起至清償日止
    ，按年息5%計算之利息。㈢願供擔保請准宣告假執行。田張
    榮鳳則答辯聲明：㈠上訴駁回。㈡如受不利判決，願供擔保請
    准宣告免為假執行。
四、經查，田張榮鳳為系爭15之2號房屋之所有權人及事實上處
    分權人，上訴人則為系爭17號房屋所有人，嗣系爭4樓增建
    於107年4月16日凌晨0時7分許發生系爭火災，並延燒至系爭
    17號房屋等情，業據上訴人提出現場照片、新北市政府消防
    局（下稱新北消防局）提供火災調查資料內容、及建物土地
    登記第二類謄本等件為證（見臺灣新北地方法院107年度板
    司調字第354號卷〈下稱司調卷〉第11頁至第31頁、第37頁、
    第40頁至第41頁），且為田張榮鳳所不爭執（見原審卷第62
    頁），復據原審依上訴人聲請向新北消防局調閱該局107年6
    月5日檔案編號H18D16A1火災原因調查鑑定書（下稱系爭鑑
    定書，見原審卷第113頁至第193頁）核閱無訛，自堪信為真
    實。
五、本院之判斷：
  ㈠按土地上之建築物或其他工作物所致他人權利之損害，由工
    作物之所有人負賠償責任，但其對於設置或保管並無欠缺，
    或損害非因設置或保管有欠缺，或於防止損害之發生，已盡
    相當之注意者，不在此限，民法第191條第1項定有明文。其
    規範意旨在於建築物或其他工作物之設置或保管有欠缺，即
    隱藏損害他人之危險，故所有人應善盡必要注意維護安全，
    以防範、排除危險，避免損害之發生，此為其應盡之社會安
    全義務。為使被害人獲得週密保護，先推定建築物或其他工
    作物所有人之設置或保管有欠缺，被害人僅需證明其權利受
    損害係因建築物或其他工作物所致，即得請求損害賠償；所
    有人則須證明其對於設置或保管並無欠缺，或損害非因設置
    或保管有欠缺，或於防止損害之發生已盡相當之注意，始得
    免責（最高法院108年度台上字第1645號判決意旨參照）。
    經查：
  ⒈觀諸系爭鑑定書所載：「……火災原因研判：㈠起火戶：……綜
    合上述現場燃燒痕跡、火災出動觀察紀錄及關係人電話、談
    話筆錄等相關資料，研判本案起火戶為新北市○○區○○街00巷
    00○0號4樓。㈡起火處：……綜合上述現場燃燒痕跡、逐層清理
    復原之跡證、關係人電話與談話筆錄等相關資料，研判本案
    起火處所係位於新北市○○區○○街00巷00○0號4樓臥室2西北側
    附近處所。……結論：依現場勘察之火流、現場跡證、燃燒
    特性、火災出動觀察紀錄及關係人電話、談話筆錄等資料，
    且經排除其他可能發生之原因後，研判該址臥室2西北側附
    近之熱水瓶或抽風機等電氣設備恐因異常導致絕緣破壞，進
    而引燃附近紙張、木質裝潢等可燃物，引發後續火勢，僅現
    場並無尋獲相關物證。故綜合上述各種狀況研判本案起火戶
    （處）為新北市○○區○○街00巷00○0號4樓臥室2西北側附近處
    所，起火原因無法排除電氣因素引燃之可能性。」等語（見
    原審卷第115頁至第117頁），佐以參與製作系爭鑑定書之調
    查科員王怡蘋於系爭偵查案件證稱：根據現場火流痕跡、關
    係人談話筆錄及物品燃燒特性，研判僅餘電氣因素無法排除
    ，亦即起火原因係電氣因素造成之可能性較高，而現場掘獲
    之電氣設備包括電風扇、延長線、熱水瓶及電鍋等，其中熱
    水瓶電源線並未發現，無法檢視是否異常，且案發後經詢問
    黎氏和及田張榮鳳確認現場裝設抽風機，但未發現其殘跡，
    綜合上情，才會研判本案比較有可能係熱水瓶、抽風機本身
    設備異常而導致起火燃燒等語（見新北地檢署107年度偵字
    第26699號卷〈下稱偵查卷〉第170頁至第171頁），復於本院
    審理中證稱：系爭鑑定書所附現場照片編號49至65（見原審
    卷第178頁至第186頁）均係針對起火處拍攝，起火處有發現
    電風扇殘骸及馬達、延長線殘跡、木矮桌、熱水瓶、電鍋及
    垃圾桶，而檢視現場之電風扇及其馬達暨電源線、電鍋本體
    及其電源線，均未發現有異常情形，而熱水瓶並無發現有連
    接電源線，附近地面散落斷裂之電源線也無從判斷係其電源
    線，而熱水瓶本體已經燒燬，僅剩金屬內殼，無法使用儀器
    進行金相鑑定，
　　而依系爭鑑定書所附現場照片編號46（見原審卷第176頁）
    所示，臥室2（按：即系爭房間）西北側混凝土牆面有受燒
    燒白痕跡，一般火災濃煙會先在混凝土牆蓄積碳粒子即燻黑
    ，在燃燒過一段時間，溫度變高後，碳粒子跟牆面漆料會受
    燒燒白，所以研判起火處係在臥室2西北側附近，這也包含
    上方抽風機起火掉落之可能性，但因該處天花板已完全燒燬
    ，僅餘鐵皮屋頂，也找不到抽風機殘骸等語（見本院卷一第
    302頁至第309頁），足見系爭火災起火原因尚無法排除熱水
    瓶或抽風機等電氣設備異常之電氣因素引燃之可能。
　⒉又據系爭鑑定書所載：「㈢起火原因……⒋電氣因素引燃可能性
    之研判：⑴檢視該址3樓牆面供應3、4樓電源使用之配電箱無
    熔絲開關均為開啟狀態，另據本局國光分隊火災出動觀察紀
    錄、15之2號屋主田張榮鳳之談話筆錄及臥室1承租人黎氏和
    之電話紀錄，得知火災發生時該址4樓（頂樓加蓋）係處於
    通電狀態。」等語（見原審卷第116頁至第117頁），已顯示
    系爭火災起火時供電設備係處通電狀態，雖關於系爭火災之
    起火原因，系爭鑑定書結論僅認為「無法排除電氣因素引燃
    之可能性」，然就起火原因研判業已明確排除「危險物品、
    化工原料引（自）燃」、「縱火引燃」及「遺留火種引燃」
    之可能性（見原審卷第116頁），且衡諸系爭火災之起火點
    既發生在田張榮鳳所有4樓增建之系爭房間內，且起火原因
    已排除其他人為或天然災害之因素，歸納肇致系爭火災之可
    能原因僅餘電氣因素，則系爭火災應係肇因於系爭15之2號
    房屋內之電氣設備異常而引燃所致。故上訴人依民法第191
    條第1項前段規定，主張田張榮鳳負工作物所有人之損害賠
    償責任，於法即非無據。
  ⒊田張榮鳳雖辯稱電氣設備異常原因眾多，且系爭鑑定書並未
    認定係其裝設之抽風機因電線短路引起系爭火災云云，然民
    法第191條第1項前段所定工作物所有人責任，係採過失推定
    責任，田張榮鳳如欲免責，即應提出反證證明對其設置保管
    無欠缺，或於防止損害之發生，已盡相當之注意，或損害非
    因設置或保管有欠缺所致者，始得免負損害賠償責任。而如
    前述，上訴人所有系爭17號房屋因田張榮鳳所有系爭4樓增
    建失火延燒而受損，系爭鑑定書結論雖僅稱系爭火災「無法
    排除電氣因素引燃之可能性」，惟此並不足以反推田張榮鳳
    對工作物之設置或保管並無欠缺，或上訴人所受損害非因該
    等欠缺所致，此外，田張榮鳳迄未能舉證證明如何就其設置
    或保管並無欠缺，或於防止損害之發生，已盡相當之注意，
    或損害非因設置或保管有欠缺所致，則田張榮鳳執此置辯，
    自無可採。又上訴人請求有理由，已如前述，其另依民法第
    184條第1項、第2項規定請求命田張榮鳳給付部分，即無再
    予論述之必要，併此敘明。
  ㈡至上訴人主張系爭火災係阮氏鶯使用電器不慎所致云云，惟
    為阮氏鶯所否認，並據證人即阮氏鶯之夫陳茂榮於偵查中證
    述：阮氏鶯與伊結婚後已同住在三峽住處十多年，且二人一
    同工作，阮氏鶯不可能承租系爭房間等語（見偵查卷第170
    頁），參以同向田張榮鳳承租系爭4樓增建房間之黎氏和於
    偵查中證稱：系爭房間係何人居住伊不清楚，只知係越南籍
    女子，但不是到庭之阮氏鶯，當時係伊與該女子在路上碰面
    聊到想承租房間，伊就告知該女子可去找房東田張榮鳳談，
    發生火災當天該女子有跑來告知伊失火了，並說隔天要回越
    南，伊就趕快去找房東跟消防隊等語（見偵查卷第169頁反
    面至第170頁反面），而經原審命田張榮鳳當庭辨視阮氏鶯
    是否為系爭房間租客，亦經田張榮鳳明確表示並非到庭之阮
    氏鶯等語（見原審卷第299頁），本院審酌黎氏和係在場見
    聞實際居住使用系爭房間租客為何人，且田張榮鳳與阮氏鶯
    間之利害關係衝突，如阮氏鶯確為系爭房間租客，田張榮鳳
    當無刻意為阮氏鶯脫免責任之理，從而，阮氏鶯所辯其並非
    系爭房間租客等語，應非虛妄。此外，上訴人復未能提出其
    他證據證明阮氏鶯就系爭火災之發生有何過失之不法侵權行
    為，則上訴人依民法第184條第1項、第2項規定，請求被上
    訴人負連帶賠償責任，洵非可採。
  ㈢再按不法毀損他人之物者，被害人得請求賠償其物因毀損所
    減少之價額；負損害賠償責任者，除法律另有規定或契約另
    有訂定外，應回復他方損害發生前之原狀；第一項情形，債
    權人得請求支付回復原狀所必要之費用，以代回復原狀，民
    法第196條、第213條第1項、第3項分別定有明文。又物被毀
    損時，被害人除得依民法第196條請求賠償外，固不排除民
    法第213條至第215條之適用。惟修復費用以必要者為限，如
    係以新品換舊品，應予折舊（最高法院82年度台上字第892
    號判決意旨參照）。上訴人主張因田張榮鳳之過失行為而肇
    生系爭火災致受有損害，業如前述，則上訴人自得請求田張
    榮鳳賠償因此所受之損害。經查：
  ⒈觀諸上訴人所有系爭17號房屋因遭系爭15之2號房屋失火延燒
    後之現場照片（見原審卷第368頁至第374頁），其中頂樓加
    蓋部分，鐵皮屋頂及陽台鐵窗之外觀均已呈現變形，屋內牆
    面、地磚、木作裝潢、消防灑水設備及家具等物品多有燒焦
    破損不一之情狀；而3樓房屋部分，亦明顯可見前陽台遮雨
    棚破損，室內木作天花板、地板亦因水濕而變形受損之狀況
    ，是前開受損情形即令修繕，恐亦難以回復原物外觀，則上
    訴人請求以金錢賠償其損害，自屬有據。再者，依上訴人委
    請訴外人理得保險公證有限公司（下稱理得公司）查勘理算
    後，認其中頂樓加蓋部分修復工程費用為82萬7,900元、動
    產損失為94萬6,374元、貨物損失為44萬4,938元；3樓房屋
    部分修復工程費用為22萬7,550元，實際受損金額為244萬6,
    762元等情，有該公司出據之查勘理算報告在卷可參（見原
    審卷第361頁至第421頁），本院審酌理得公司為一專業鑑估
    機構，且與系爭火災相關當事人間並無利害關係，並於事發
    後前往現場查勘實際受損程度及清點數量，再參酌上訴人提
    供之房地權狀、報價單、動產損失清單、貨物進口報單及原
    始購買證明等資料，以及考量一般市場行情及設備耐用年限
    ，提列適當之折舊後所評估計算之損害金額，尚屬客觀有據
    ，應得採信，並以作為本件損害金額之依據。田張榮鳳雖抗
    辯系爭17號房屋之頂樓加蓋部分僅鐵皮屋頂及牆面須維修，
    且屋內設備及物品並未燒燬受損，另3樓房屋部分僅牆面受
    有燻黑，亦無其他損害云云，然如前述，依現場照片已可知
    系爭17號房屋實際受損情形非微，衡以家用水電設備及電器
    等物品受高溫悶燒或因救災過程遭灌水而受潮後，自已無法
    使用或有安全之虞而應予更換，實屬合理，是田張榮鳳此部
    分所辯，要非可採。
  ⒉又上訴人於系爭火災發生後，已自其投保之訴外人新光產物
    保險有限公司領得火災保險金17萬3,115元，有該公司109年
    7月10日（109）新產法簡發字第157號函在卷可參（見本院
    卷一第149頁至第158頁），復為上訴人所是認（見本院卷一
    第215頁），而按損害賠償之目的在於填補被害人所受之損
    害，而上訴人所受之損害，既已由前開保險公司為部分給付
    ，上訴人就此已獲得填補部分，自不得再行請求，據此，上
    訴人所得請求賠償之數額應為227萬3,647元（計算式：244
    萬6,762元－17萬3,115元＝227萬3,647元）。
  ⒊上訴人另主張因系爭火災致系爭17號房屋燒燬污損，並損害
    其居住安寧云云，惟按因侵權行為發生非財產上損害賠償，
    以法律有特別規定者為限，此觀民法第18條第2項、第195條
    第1項規定即明，本件侵權行為事實為系爭17號房屋因失火
    延燒而受損，此部分既屬財產權受侵害，依法即不得請求精
    神慰撫金。況上訴人亦未就其主張因系爭火災致其心神不寧
    及痛苦，已嚴重侵害其居住安寧之人格權益，且達情節重大
    之程度舉證證明之，是上訴人併予請求田張榮鳳賠償精神慰
    撫金10萬元，即無足採。
  ㈣末按損害之發生或擴大，被害人與有過失者，法院得減輕賠
    償金額，或免除之，固為民法第217條第1項所明定。惟所謂
    被害人與有過失，須被害人之行為助成損害之發生或擴大，
    就結果之發生為共同原因之一，行為與結果有相當因果關係
    ，始足當之，並非被害人所有與法不合之行為，均當然成為
    損害發生或擴大之共同原因(最高法院95年度台上字第1932
    號、95年度台上字第2463號判決意旨參照)。田張榮鳳雖辯
    稱上訴人所有系爭17號房屋頂樓加蓋係違章建築，就損害之
    發生亦與有過失云云，然系爭火災之起火戶為田張榮鳳所有
    系爭15之2號房屋，系爭火災之發生原因則為電氣因素所致
    ，業如前述，上訴人之頂樓加蓋縱屬違法，亦僅係違反行政
    法規，應課予罰鍰或依法拆除而已，並不因該增建之存在，
    即遽認係系爭火災發生之原因或肇致上訴人所受損害擴大之
    原因，且觀諸系爭17號房屋之燒損照片（見司調卷第11頁至
    第31頁；原審卷第368頁至第380頁），實與一般居家使用情
    形無違，尚難認有何過失可言，此外，田張榮鳳亦未能再舉
    證以實其說，則其此部分所辯，即無可採。
六、綜上所述，上訴人依民法第191條第1項規定，請求田張榮鳳
    給付227萬3,647元，及自民事起訴暨聲請調查證據狀繕本送
    達翌日（即107年8月30日，見司調卷第79頁）起至清償日止
    ，按年息5%計算之利息，為有理由，應予准許，逾此部分之
    請求，為無理由，不應准許。從而原審就上開應准許部分，
    為上訴人敗訴之判決，尚有未洽，上訴論旨指摘原判決此部
    分不當，求予廢棄改判，為有理由，爰由本院廢棄改判如主
    文第二項所示。至於上訴人之請求不應准許部分，原審為上
    訴人敗訴之判決，並駁回其假執行之聲請，並無不合，上訴
    意旨指摘原判決此部分不當，求予廢棄改判，為無理由，應
    駁回此部分之上訴。另關於本判決改命田張榮鳳給付部分，
    上訴人及田張榮鳳均陳明願供擔保，請准宣告假執行或免為
    假執行，經核於法並無不合，爰分別酌定相當之擔保金額宣
    告之。
七、本件事證已臻明確，兩造其餘之攻擊或防禦方法及所用之證
    據，經本院斟酌後，認為均不足以影響本判決之結果，爰不
    逐一論列，附此敘明。
八、據上論結，本件上訴為一部有理由，一部無理由，依民事訴
    訟法第450條、第449條第1項、第79條、第463條、第385條
    第1項前段、第390條第2項、第392條第2項，判決如主文。
中　　華　　民　　國　　111 　年　　6 　　月　　28　　日
                  民事第二十庭  
                      審判長法　官  周祖民
　　　　　　　　　　　  　  法　官  鄭威莉
　　　　　　　　　　　  　  法　官  張永輝
正本係照原本作成。
如不服本判決，應於收受送達後20日內向本院提出上訴書狀，其
未表明上訴理由者，應於提出上訴後20日內向本院補提理由書狀
（均須按他造當事人之人數附繕本）上訴時應提出委任律師或具
有律師資格之人之委任狀；委任有律師資格者，另應附具律師資
格證書及釋明委任人與受任人有民事訴訟法第466 條之1第1項但
書或第2項所定關係之釋明文書影本。如委任律師提起上訴者，
應一併繳納上訴審裁判費。
中　　華　　民　　國　　111 　年　　6 　　月　　28　　日

                            書記官  鄭淑昀